台灣彰化地方法院民事判決　九十二年度簡上字第九八號
　　上　訴　人　陳畇秀(原名陳.
　　訴訟代理人　洪 嘉 鴻　律師
　　複 代理 人　陳 清 華　律師
　　被 上訴 人　戊○○○
　　訴訟代理人　莊 崇 意　律師
右當事人間請求給付票款事件，上訴人對於中華民國九十二年七月十七日本院北斗
簡易庭第一審判決（九十二年度斗簡字第一一九號）提起上訴，本院判決如左：
    主      文
原判決廢棄。
被上訴人在第一審之訴駁回。
第一、二審訴訟費用由被上訴人負擔。
    事實及理由
一、被上訴人起訴主張：伊執有上訴人所簽發之如附表所示金額合計新台幣（下同）
    二百萬元之支票三紙，經提示結果，均不獲付款等情，本於票據關係，求為命上
    訴人給付二百萬元並自附表所示提示日起按年息百分之六加給利息之判決。
二、上訴人則以：系爭支票係因被上訴人夫婦與訴外人丙○、甲○○等人，於九十一
    年農曆過年期間，以聯合設局詐賭之方式，由甲○○帶上訴人夫妻到丙○住處賭
    博，在上訴人夫妻輸掉六百萬元後，始簽發交付作為清償賭債之用，並非上訴人
    之夫向被上訴人借款而簽發，被上訴人取得該三張支票並無原因關係及對價，自
    不得請求給付票款等語，資為抗辯。原審為上訴人敗訴之判決，上訴人不服，提
    起上訴，其上訴聲明：求為(1)原判決廢棄；(2)被上訴人在第一審之訴駁回；(3)第
    一、二審訴訟費用由被上訴人負擔之判決。
三、被上訴人主張之前揭事實，有所提支票及退票理由單為證，並為上訴人所自認，
    自堪信為真實。茲兩造有爭執者，首為系爭支票是否係上訴人之夫丁○○，向被
    上訴人借款，而簽發交付被上訴人？被上訴人取得系爭支票，有無對價？茲分述
    如左：
  (一)被上訴人主張系爭支票，乃訴外人即上訴人之夫丁○○，於九十一年農曆年除夕
    （即九十一年二月十一日）晚上十時許，由訴外人甲○○（即乙○○）帶同，持
    該等支票向其借款二百萬元時交付，其係基於借貸關係而取得支票，並提出五股
    鄉農會存單存款交易明細表、帳戶交易明細表及互助會單等影本為證，暨聲請傳
    訊證人王玉昆、己○○、丙○及劉新民。
  (二)惟上開事實，為上訴人所否認，證人丁○○、甲○○於本院準備程序時，亦均證
    稱並未向被上訴人借款二百萬元等詞。按票據行為，為不要因行為，執票人固不
    負證明關於給付原因之責任。惟金錢借貸為要物契約，除當事人合意外，更須交
    付金錢，以移轉其所有權於他方，始能成立。執票人如主張支票係其前手向伊借
    款而交付，以為清償方法者，就其借款已交付之事實，即應負證明責任。本件被
    上訴人對於其主張有交付借款，與丁○○成立借貸之積極事實，既為上訴人所否
    認，被上訴人就此有利於己之事實，自應負證明之責。但查，被上訴人所提存單
    存款及帳戶交易明細資料、互助會單等，至多僅足以證明其曾於九十一年一月十
    六日、同年二月八日分別領款二十萬元及十五萬元，並在同年二月八日將其一百
    萬元定存解約領現，及有參加互助會之事實，不足以證明其確有將二百萬元現金
    交付上訴人之夫丁○○。證人劉新民、丙○則皆陳稱係聽聞自被上訴人，始知悉
    此情，尤不得作為有利於被上訴人之論據。
  (三)證人王玉昆固證稱：伊在除夕當晚有看到甲○○與其朋友到他家，被上訴人拿很
    多錢在算，並把錢給甲○○的朋友云云，證人己○○亦證稱：系爭支票係由甲○○帶丁○○去向被上訴人借錢的等詞。然彼二人分別為被上訴人之胞弟及夫婿，
    雙方親屬血緣及經濟利害關係至為密切，所為之證言，難期公正。況且，證人王
    玉昆證稱：除夕當天，被上訴人與己○○在他家吃年夜飯，晚上也住他家，一直
    住到年初四才離去等情，與被上訴人陳稱：其係除夕吃完晚飯再到王玉昆家，當
    天沒有在王玉昆那邊吃飯及過夜，過年後初二再回王玉昆家，當天亦未過夜即南
    下高雄玩等語，亦明顯不符。尤其，被上訴人原陳稱上訴人之夫丁○○向其借款
    之日期為九十一年農曆年初一，嗣在證人王玉昆證稱甲○○帶朋友到他家找被上
    訴人之日期為農曆年除夕後，才再更正借款日期為農曆年除夕夜，也有事後附和
    證人證詞之嫌。該二名證人之證言，自難以採憑。
  (四)被上訴人雖稱：伊原在九十一年一月十六日領款二十萬元準備供過年開支，後來
    因獲悉向其大伯（即配偶之胞兄）楊清泉有意出售一筆土地，欲予買受，乃於九
    十一年二月初，標取所參加之互助會，獲得標金七十七萬八千元，並在同年二月
    八日將定存單解約一百萬元及領款十五萬元，合計二百餘萬元，作為向楊清泉買
    地之部分價款，但嗣因獲知該筆土地已設定抵押擔保借款三百多萬元而作罷云云
    。然而買賣土地，由於交易金額較高，通常在訂立契約之時，買方大多僅先交付
    定金，尤其被上訴人擬購買土地之出賣人，為與其有親戚關係之楊清泉，衡情更
    不可能在雙方成立買賣之時，即要求被上訴人支付鉅額款項。故縱使被上訴人確
    實欲向楊清泉購買土地，按理亦無在未決定買受及談妥價金與其付款方式之前，
    當無攜帶高達二百餘萬元之現金備用之可能。
  (五)另被上訴人對於上訴人所稱雙方本來互不相識一節，並無異詞。苟上訴人之夫丁○○，確由證人甲○○（為丁○○之舅舅）帶同前來借款，被上訴人竟於極短的
    時間內（證人己○○證稱約半個小時），在雙方未簽立任何書面借據，丁○○是
    否有資力還錢不明，彼所交付之系爭支票，亦未經其背書，復無不動產質押及介
    紹人甲○○或第三人為保證之情況下，即將高達二百萬元之現金款項出借給陌生
    人丁○○，顯然有違情理，亦與民間有在農曆過年前後，不喜借錢給他人，以討
    吉利之年節習俗，不相符合。況且，被上訴人當時如果身懷鉅款，由於當前治安
    不佳，又值農曆過年期間，基於財不露白之安全要求，當僅有少數人能知悉被上
    訴人帶有金額超過二百萬元之現款，則何以與被上訴人不相干之甲○○，竟能得
    知被上訴人處有現款，而帶同與被上訴人未曾謀面之丁○○前來借款，亦極為可
    疑。再者，被上訴人對於取得系爭支票之時間，或稱係除夕借款當時取得，或稱
    在過年後之初七或初八取得，前後也有矛盾。若丁○○在被上訴人所稱借款當時
    ，並未交付系爭支票，且在場之人均為雙方親戚，而無立場較為客觀公正之第三
    人見證，被上訴人並非痴愚，更絕無可能將錢借給丁○○之理。
  (六)是以，被上訴人主張系爭支票係其借款二百萬元給上訴人之夫丁○○而取得云云
    ，並不足採信。上訴人抗辯丁○○並未向被上訴人借款，被上訴人為無對價而取
    得系爭支票，自堪認為實在。
四、按無對價或以不相當之對價取得票據者，不得享有優於其前手之權利，票據法第
    十四條第二項定有明文。所謂不得享有優於其前手之權利，係指前手之權利如有
    瑕疵，則取得人應繼受其瑕疵，人的抗辯並不中斷，如前手無權利時，則取得人
    並不能取得權利而言（最高法院六十八年台上字第三四二七號判例參照）。本件
    被上訴人取得系爭支票，並非基於與上訴人之夫丁○○間之借貸關係，而係無對
    價，已如前述，被上訴人自不得享有優於其前手丁○○之權利。上訴人與丁○○
    為夫妻，其將系爭支票交給丁○○使用，顯係基於夫妻間之親屬情誼，並無給付
    丁○○票款之意，丁○○自不得以其為執票人，而向上訴人請求給付票款。被上
    訴人乃無對價取得系爭支票，即應繼受上訴人與丁○○間此項票據授受目的之限
    制，而不得向上訴人請求給付票款。至於兩造關於丁○○是否係因清償賭債，始
    交付系爭三振支票給被上訴人之爭執，由於已無關雙方之勝敗，即無詳為論斷之
    必要。
五、從而，被上訴人本於票據關係，請求上訴人給付票款二百萬元及其自提示日起之
    法定利息，洵非有據，自不應予准許。原審為上訴人敗訴之判決，並依職權宣告
    准予假執行，尚有未洽。上訴論旨，指摘原判決為不當，求予廢棄改判，為有理
    由，爰將原判決廢棄並改判如主文第二項所示。
據上論結，本件上訴為有理由，依民事訴訟法第四百三十六條之一第三項、第四百四
十九條第一項、第七十八條，判決如主文。
中　　　華　　　民　　　國　　九十三　　年　　 十一 　　月　　  十  　　日
                                  民事第二庭
                                      審判長法  官　何 志 通
                                            法　官　羅 秀 緞
                                            法　官　陳 瑞 水
右為正本係照原本作成。
如不服本判決，而依民事訴訟法第四百三十六條之二第一項提起上訴，應於判決送達
後二十日之不變期間內向本院提出上訴狀，同時表明上訴理由；於裁判宣示後送達前
提起上訴者，應於判決送達後十日內補具之。
中　　　華　　　民　　　國　　九十三　　年　　 十一 　　月　　 十八 　　日
                                        法院書記官　楊 筱 惠
~FO;
┌────────────────────────────────────────────────────┐
│附表：                                                                          九十二年度簡上字第九八號│
├──┬───────┬──────┬───────┬────────────┬──────┬──────┤
│編號│票          號│發   票   日│金額（新台幣）│付         款         人│提   示   日│備        考│
├──┼───────┼──────┼───────┼────────────┼──────┼──────┤
│ 一 │0000000│91年５月日│五十萬元      │中國農民銀行北斗分行    │91年６月日│            │
├──┼───────┼──────┼───────┼────────────┼──────┼──────┤
│ 二 │0000000│91年６月日│一百萬元      │同    右                │91年６月日│            │
├──┼───────┼──────┼───────┼────────────┼──────┼──────┤
│ 三 │0000000│91年９月日│五十萬元      │同    右                │92年５月日│            │
└──┴───────┴──────┴───────┴────────────┴──────┴──────┘
